臺灣臺東地方法院刑事判決　　　　　　　　95年度訴字第65號
公　訴　人　臺灣臺東地方法院檢察署檢察官
被　　　告　丙○○
上列被告因違反土水保持法案件，經檢察官提起公訴 (95年度偵
字第136號)，本院判決如下：
    主  文
丙○○在公有山坡地內，未經同意擅自墾殖占用，致生水土流失
，未遂，累犯，處有期徒刑陸月，如易科罰金，以銀元佰元即
新臺幣玖佰元折算壹日。如附件臺東縣太麻里地政事務所鑑定書
三之（二）、（三）、（四）、（五）範圍內即臺東縣金峰鄉○
○段一三三地號土地如附圖（臺東縣太麻里鄉地政事務所鑑定圖
）所示Ａ部分，面積肆伍貳陸平方公尺，同地段一三四地號土地
如附圖所示Ｂ部分，面積玖肆柒貳平方公尺，同地段九三之六地
號土地如附圖所示Ｃ部分，面積陸零伍平方公尺，及國有未登
錄土地如附圖所示Ｄ部分，面積伍玖平方公尺上種植之梅子樹、
香蕉樹、玉米、玉荷包樹，及縱向灌溉水管壹條 (長約伍佰陸拾
公尺)、農藥桶壹桶、水桶壹桶、帆布壹塊、鋤頭壹支、灑藥帶
壹條、椅子貳張、及鐵梯壹個均沒收。
    事  實
一、丙○○前於民國83年間因妨害風化案件，經臺灣高等法院高
    雄分院以84年度上訴字第1631號判處有期徒刑1年，併科罰
    金10,000元確定；又因妨害風化案件，經臺灣高雄地方法院
    以86年度訴字第1855號判處有期徒刑1年2月，併科罰金10,0
    00元確定，上開2罪合併定應執行有期徒刑2年，併科罰金18
    ,000 元，於87年8月29日假釋交付保護管束，於88年9月7日
    假釋期滿以已執行完畢論。
(二)緣坐落臺東縣金峰鄉○○段133、134、93-6地號3筆土地，
    所有權人均為中華民國，管理機關為行政院原住民族委員會
    ，現由行政院原住民族委員會委託臺東縣金峰鄉鄉公所代管
    。臺東縣金峰鄉全鄉均經行政院核定及臺灣省政府公告為山
    坡地保育利用條例第3條及水土保持法第3條第3款所稱山坡
    地。丙○○明知附圖所示A、B、C、D部分 (面積合計20092
    平方公尺)之土地屬公有山坡地，未經土地主管機關之同意
    ，不得擅自墾殖占用，竟意圖為自己不法之利益，未徵得主
    管機關同意，自92年某日起擅自墾殖占用，種植梅子樹、香
    蕉樹、玉米、玉荷包 (荔枝樹)等作物，破壞原有坡地植生
    ，惟尚未致生水土流失結果。嗣經他人檢舉，為臺東縣金峰
    鄉鄉公所人員派員會同臺東縣警察局大武分局金峰分駐所於
    94年12月15日現場勘查，始查悉上情。
二、案經臺東縣警察局大武分局報請臺灣臺東地方法院檢察署檢
    察官偵查起訴。
    理  由
一、證據能力方面：
    本案公訴人提出之各項證據，均係被告以外之人在審判外之
    書面陳述，而屬傳聞證據，依刑事訴訟法第159條第1項之規
    定，原則上不具證據能力，惟被告於本案準備程序時對上開
    書面之證據能力未予爭執，及至本院言詞辯論終結前亦未聲
    明異議，本院審酌該書面陳述作成時，應無人情施壓或干擾
    ，亦無不當取供之情形，認為以之作為本案之證據亦屬適當
    ，依刑事訴訟法第159條之5規定，應有證據能力，合先敘明
    。
二、認定犯罪事實所憑之證據及理由：
    訊據被告固不否認上開比魯段133、134、93之6地號土地為
    公有山坡地，原種植梅子樹，其有於比魯段133號土地上種
    植香蕉、玉米等物並設置灌溉水管，梅子樹死掉後改種玉荷
    包之事實，惟矢口否認有何竊佔暨違反水土保持法之犯行，
    辯稱：伊只有使用比魯段133地號土地，並未占用比魯段134
    、93之6地號土地，上開比魯段133地號土地原種植梅子樹，
    90年間甲○○說他年紀大，沒有辦法種，叫伊去開墾，伊有
    種植一些玉米、香蕉樹，原種植的梅子樹死掉後，伊就補種
    玉荷包，當時甲○○有拿比魯段133地號土地的租約給伊看
    ，伊才相信甲○○有租約，後來伊去問金峰鄉公所主辦土地
    業務人員，電腦檔案內也有甲○○的名字。伊從來沒有繳過
    租金，都是交給甲○○發落，但伊向甲○○購買「地面工作
    權」墾殖2年後，大約92年間有去金峰鄉公所問該地狀況，
    是否可以補繳租金，鄉公所說不行，之後伊也不知道該怎麼
    辦云云。經查：
(一)坐落臺東縣金峰鄉○○段133、134、93之6地號3筆土地，為
    中華民國所有，而由管理機關行政院原住民族委員會委託臺
    東縣金峰鄉鄉公所代為管理，且臺東縣金峰鄉全鄉經核定公
    告之山坡地保育利用條例及水土保持法之山坡地之情，有土
    地登記謄本3紙 (見警卷第5頁、本院卷第22頁、第23頁)、
    臺東縣金峰鄉公所95年1月24日金鄉財字第0950000506號函(
    見偵查卷第15頁)、95年9月4日金鄉財字第0950006069號函
    (見本院卷第25頁)、臺灣省政府85年3月6日85府農水字第12
    314號函令公告、86年10月8日86府農水字第168867號函及檢
    附臺灣省山坡地範圍地段明細表 (見本院卷第85頁至第88頁
    )在卷可稽，是附圖所示A、B、C、D部分均屬公告劃定之山
    坡地至明；又如附圖所示A、B、C、D位置範圍內之土地面積
    ，確為被告所墾殖占用，亦有臺東縣金峰鄉公所94年12月15
    日現場會勘紀錄 (見警卷第4頁)及現場照片6張 (見警卷第7
    頁至第9頁)、臺灣臺東地方法院檢察署95年2月21日現場履
    勘筆錄 (見偵查卷第22頁)及現場照片24張 (見偵查卷第25
    頁至第35頁)、及臺東縣太麻里地政事務所依據檢察官現場
    履勘指示，依GPS衛星定位儀佈設控制點，再以精密電子測
    距經緯儀測量被占用土地位置，所製作之鑑定書、鑑定圖 (
    見偵查卷第36頁至第38頁)附卷可憑。被告有於附圖所示A、
    B、C、D部分之公有山坡地上墾殖占用之事實，應堪認定。
(二)被告雖以前詞置辯，惟據被告於本院95年10月18日審理時供
    稱：伊種植玉荷包在比魯段133地號土地上，比魯段134、93
    之6地號土地上梅子樹死掉後都是雜草，伊有將雜草整理清
    除，但未種植。伊向甲○○要買的範圍就是整塊梅子樹，範
    圍就是檢察官去履勘現場的範圍，有經太麻里地政事務所確
    認的鑑定報告。伊向甲○○買土地工作權時，伊有去金鋒鄉
    公所確認，查到只有比魯段133地號有甲○○名字，但記載
    的內容伊不知道，向金峰鄉公所確認後，伊認為登記的部分
    只有了1甲多，只付1甲多價錢即4萬元給甲○○，其餘的伊
    想說玉荷包有收成時，再1人分1半，但甲○○不要這樣的提
    議，希望伊把錢付給他，所以甲○○才檢舉伊等語 (見本院
    卷第39頁至第41頁)；於本院96年3月14日審理時供稱：伊係
    合法向甲○○買地面工作權，即可以管理及使用土地之權利
    ，甲○○說他有5甲地，但伊朋友說地只有2甲多，伊就只有
    付甲○○4萬元，甲○○又要向伊拿14萬元，作為補償梅子
    樹，但因為面積沒有那麼大，伊不願意付。伊種植玉荷包後
    ，甲○○又要向伊拿錢，因為伊認為比魯段134、93之6地號
    土地沒有甲○○的名字，甲○○沒有權利，伊不願意給錢，
    本案是甲○○向派出所檢舉的等語 (見本院卷第79頁)。據
    被告上開供述，足見被告於90年間向甲○○購買其所稱之「
    地面工作權」時，約定之面積範圍係包含比魯段133、134、
    93之6號3筆土地即附圖所示A、B、C部分及國有未登錄土地
    即附圖所示D部分，其後縱因被告與甲○○間之買賣糾紛而
    被告拒絕再付價款，或於梅子樹自然死亡任之荒廢，仍無礙
    於被告向甲○○購買後墾殖占用之土地範圍包括比魯段133
    、134、93之6地號3筆土地。被告辯稱其僅占用比魯段133地
    號土地云云，核無足採。
(三)又被告向甲○○購買「地面工作權」墾殖2年後，即92年間
    已前往金峰鄉公所詢問其所占用土地現狀，並查以是否可以
    補繳租金，而為鄉公所所拒絕之情，業據被告於本院審理時
    供述明確 (見本院卷第76頁至第77頁)，是被告向甲○○購
    買「地面工作權」時，縱有誤認甲○○曾向金峰鄉公所承租
    上開土地，係有使用權人，然自92年間其向金峰鄉公所查詢
    時起，就其占用開墾如附圖所示A、B、C、D部分之土地無合
    法使用權源，應有所認識，而被告自該時起仍占用上開土地
    墾殖，被告所辯並無竊佔國有地之犯意云云，顯係臨訟圖卸
    之詞，委無足採。
(四)至被告聲請傳喚證人甲○○以證明上開比魯段133地號土地
    自58年起已由甲○○向金峰鄉公所承租使用云云，然上開3
    筆土地自58年間辦理土地總登記迄今，未曾有出租情事，比
    魯段133、134地號2筆土地使用人為甲○○，比魯段93之6地
    號土地使用人為翁麗華，均係非法占用之情，有臺東縣金峰
    鄉公所95年1月24日金鄉財字第0950000506號函 (見偵查卷
    第15頁)、96年1月22日金鄉財字第0960000499號函及檢附原
    住民保留地土地管理資訊系統查詢結果 (見本院卷第61頁至
    第67頁)附卷可按，上開3筆土地均未曾出租他人使用，業已
    明確，被告上揭聲請，核無必要，附此敘明。
(五)縱上所述，被告否認上開犯行所為之辯詞，俱屬事後卸責之
    詞，咸無可採。本件事證已臻明確，被告犯行已堪認定，應
    予依法論科。
三、論罪科刑之理由：
(一)按山坡地保育利用條例係65年4月29日公布施行，該條例有
    關保育、利用及水土保持之實施範圍，僅及於行政院依該條
    例第3條規定公告之「山坡地」，其他高山林地、水庫、河
    川上遊集水區○○道兩岸、海岸及沙灘等地區之水土保持工
    作，則不包括在內。嗣政府鑑於臺灣國土資源有限，地陡人
    稠，土質脆弱，加以山坡地過度開發利用，致地表沖蝕、崩
    塌嚴重，每逢颱風豪雨，常導致嚴重災害，為建立完善之水
    土保持法規制度，積極推動各項水土保持工作，發揮整體水
    土保持之治本功能，乃針對經濟建設發展需要及水土保持發
    展情形，於83年5月27日制定水土保持法，將所有需要實施
    水土保持地區作一整體之規範，並將山坡地保育利用條例中
    有關山坡地之水土保持事項一併納入本法之規定範圍，於第
    8條第1項第5款明定山坡地之開發及堆積土石等處理、利用
    ，應經調查規劃，依水土保持技術規範實施水土保持之處理
    與維護。該法所稱之山坡地，依同法第3條第3款規定，係指
    國有林事業區、試驗用林地、保安林地，及經中央或直轄市
    主管機關參照自然形勢、行政區域或保育、利用之需要，就
    標高在100公尺以上，或標高未滿100公尺，而其平均坡度在
    百分之5以上者劃定範圍，報請行政院核定公告之公、私有
    土地，其範圍已較山坡地保育利用條例第3條所稱之山坡地
    為廣，且該法第1條第2項規定：「水土保持，依本法之規定
    ；本法未規定者，適用其他法律之規定」。是就立法沿革、
    法律體例、立法時間及立法目的而言，水土保持法係山坡地
    保育利用條例之特別法，行為人所為，倘皆合於上揭2法律
    之犯罪構成要件，自應優先適用水土保持法。又水土保持法
    第32條第1項規定之在公有或私人山坡地未經同意擅自墾殖
    、占用或從事開發、經營或使用，致生水土流失或毀損水土
    保持之處理與維護設施罪，因屬實害犯，以發生水土流失或
    毀損水土保持之處理與維護設施之結果為必要，與不以已發
    生具體之實害為必要，僅以發生公共危險為已足之危險犯者
    不同；若已為上開犯行，僅尚未發生水土流失或毀損水土保
    持之處理與維護設施之結果，雖不成立水土保持法第32條第
    1項前段之罪，自該當於同條第4項之未遂犯 (最高法院94年
    度臺上字第4073號、90年度臺上字第4325號判決意旨參照)
    。
(二)被告於附圖所示A、B、C、D部分公有山坡地上種植梅子樹、
    香蕉樹、玉米、玉荷包樹等作物，然尚未造成水土流失結果
    ，有檢察官履勘時之現場照片可稽 (見偵查卷第25頁至第35
    頁)，是核被告所為，係犯水土保持法第32條第4項、第1項
    前段之未經同意在公有山坡地上擅自墾殖占用，致生水土流
    失未遂罪。又山坡地保育利用條例及水土保持法關於擅自墾
    殖占用公有山坡地之刑罰，係刑法竊佔罪之特別規定，而水
    土保持法第32條第1項之構成要件與山坡地保育利用條例第
    34條第1項之構成要件相同，觀諸「水土保持，依本法之規
    定；本法未規定者，適用其他法律之規定」，水土保持法第
    1條第2項定有明文，故水土保持法就立法體制而言，係立於
    特別法之地位，適用時排斥其他法條之適用，僅水土保持法
    未規定時，始有其他法律適用之餘地，至山坡地保育利用條
    例雖曾於87年1月7日修正公布第23至第35條等條文，相對於
    83年5月27日制定公布之水土保持法而言，山坡地保育利用
    條例係屬新法，然基於「特別法優於普通法」及「新普通法
    不能變更舊特別法」之法律競合關係，仍應論以具特別關係
    之水土保持法第32條之罪，公訴意旨漏未斟酌及此，逕認被
    告所為僅係觸犯山坡地保育利用條例第34條第1項之罪，尚
    屬未洽，惟其起訴之基本事實既屬同一，本院自應職權變更
    其起訴之法條。又公訴意旨雖僅起訴被告墾殖占用上開比魯
    段133、134、93之6號公有山坡地之行為，然如附圖所示D部
    分面積59平方公尺之國有未登錄山坡地，被告同時亦有墾殖
    占用，且與本案起訴部分具有實質上一罪關係，為起訴效力
    所及，本院自得併予審理。
(三)再本院審理時，雖未告知被告涉犯水土保持法第32條第4項
    、第1項前段之罪嫌。惟刑事訴訟法第95條第1款規定：「訊
    問被告應先告知犯罪嫌疑及所犯所有罪名，罪名經告知後，
    認為應變更者，應再告知」，旨在使被告能充分行使防禦權
    ，以維審判程序之公平。而其所謂「犯罪嫌疑及所犯所有罪
    名」，除起訴書所記載之犯罪事實及所犯法條外，自包含依
    刑事訴訟法第267條規定起訴效力所擴張之犯罪事實及罪名
    ，暨依同法第300條規定變更起訴法條後之新罪名。法院就
    此等新增或變更之罪名，固應於其認為有新增或變更之時，
    隨時、但至遲於審判期日前踐行告知之程序，使被告知悉而
    充分行使其防禦權，始能避免突襲性裁判，而確保其權益。
    唯若法院就起訴效力擴張之犯罪事實或變更起訴法條之同一
    性事實，已踐行刑事訴訟法第96條、第173條、第289條等規
    定之調查辯論程序，祇是未明確告知被告新增或應變更之新
    罪名，如此項未踐行告知新增罪名或罪名變更義務之訴訟程
    序違法，無礙於被告行使防禦權而對判決顯無影響時，即不
    得據為提起非常上訴之理由 (最高法院89年度臺非字第322
    號、90年度臺非字第130號裁判要旨參照)。查水土保持法第
    32條第4項、第1項前段未經同意在公有山坡地上擅自墾殖占
    用，致生水土流失未遂罪，為刑法竊佔罪及山坡地保育利用
    條例第34條第1項之罪之特別規定，本案公訴意旨原指訴被
    告涉犯山坡地保育利用條例第34條第1項之罪，其起訴之犯
    罪事實與本院認定之犯罪實乃屬同一，是本院變更檢察官起
    訴法條，改論處被告水土保持法第32條第4項、第1項前段之
    罪刑，雖未於審判期日踐行告知被告罪名應予變更，然在調
    查證據程序中，已就被告犯行加以調查，復以提示並告以要
    旨方式提示卷內證據資料，命被告表示意見，於調查證據完
    畢後，復令被告就檢察官起訴之事實為辯論，是本院雖未於
    審判期日踐行告知被告變更罪名，尚無礙於被告防禦權之行
    使，附此敘明。
(四)被告行為後，刑法於95年7月1日修正施行。修正後刑法第2
    條第1項之規定係規範行為後法律變更所生新舊法律比較適
    用之準據法，雖亦經修正，但因屬適用法律之準據法，本身
    尚無比較新舊法之問題，應一律適用修正後刑法第2條第1項
    之規定，為從舊從輕之比較。查水土保持法第32條於83年5
    月27日訂定公布，主刑為6月以上5年以下有期徒刑、或併科
    新臺幣60萬元以下罰金，依被告行為時即修正前刑法第33條
    第5款規定，罰金刑應處銀元1元以上，惟依修正後刑法第33
    條第5款則規定：「罰金：新臺幣1,000元以上，以百元計算
    之」，比較修正前後之罰金刑輕重，該罰金刑之最低刑度於
    修法後已有加重，以修正前規定較有利於被告，應依刑法第
    2條第1項前段規定，適用行為時之法律，亦即適用修正前刑
    法第33條第5款規定定其罰金部分之法定刑。
(五)刑法第47條累犯之規定，因本件被告所犯為故意犯罪，故依
    修正前刑法第47條或修正後刑法第47條第1項規定，均構成
    累犯，對被告並無有利或不利之情形。依最高法院95年第21
    次刑事庭庭務會議決議，並無刑法第2條第1項規定之適用，
    應依一般法律適用原則，適用裁判時法即刑法第47條第1項
    論處。查被告有如犯罪事實欄所載論罪科刑執行情形，有卷
    附臺灣高等法院被告前案紀錄表1份可按，其受有期徒刑執
    行完畢後5年以內再故意犯本案法定刑為有期徒刑之罪，為
    累犯，應依刑法第47條第1項規定加重其刑。
(六)刑法第25條有關未遂犯之規定，刑法第25條第2項規定：「
    未遂犯之處罰，以有特別規定者為限，並得按既遂犯之刑減
    輕之。」，修正前刑法第26條前段規定：「未遂犯之處罰得
    按既遂犯之刑減輕之。」，2者僅條次有所變更，內容並無
    不同，對被告而言並無利或不利之情形。依最高法院95年第
    21次刑事庭庭務會議決議，無刑法第2條第1項規定之適用，
    應依一般法律適用原則，適用裁判時法即刑法第25條第2項
    減輕其刑，並先加後減。
(七)爰審酌被告因向案外人甲○○受讓上開公有山坡地上之作物
    後，在該上開國有土地上進行整理、種植之墾殖行為，其犯
    罪之動機、目的、手段，及破壞山坡地自然地貌，迄今仍未
    回復原狀，占用面積、所生危害甚鉅，且犯罪後猶飾詞圖卸
    尚無悔意等一切情狀，量處如主文所示之刑。又有關刑法第
    41條易科罰金之規定，被告行為後，罰金罰鍰提高標準條例
    第2條業已刪除，而刑法第41條第1項前段易科罰金折算標準
    ，已由修正前之銀元100元、200元、300元 (即新臺幣300元
    、600元、900元)折算1日，修正為新臺幣1,000元、2,000元
    、3,000元折算1日，並刪除「因身體、教育、職業、家庭之
    關係或其他正當事由，執行顯有困難」之條件，因屬科刑規
    範事項變更，其折算標準為裁判時所應諭知，自有就新舊法
    規定比較必要，經比較新舊法結果，以被告行為時即修正前
    刑法較有利於被告，應依刑法第2條第1項前段規定，適用修
    正前刑法第41條第1項前段、修正前罰金罰鍰提高標準條例
    第2條規定，定其折算標準。
(八)如附圖所示A、B、C、D部分面積範圍內之梅子樹、香蕉樹、
    玉米、玉荷包樹，及設置之縱向灌溉水管1條 (長約560公尺
    )、農藥桶1桶、水桶1桶、帆布1塊、鋤頭1支、灑藥帶1條、
    椅子2張及鐵梯1個，均為被告所有供本案犯罪使用之物，經
    被告供承在卷，應依水土保持法第32條第5項之規定，宣告
    沒收。
五、應適用之法條：
    依刑事訴訟法第299條第1項前段、第300條，水土保持法第
    32條第4項、第1項前段、第5項，刑法第2條第1項前段、第
    11條前段、第47條第1項、第25條第2項、修正前刑法第41條
    第1項前段，罰金罰鍰提高標準條例第2條，判決如主文。
本案經檢察官乙○○到庭執行職務。
中　　華　　民　　國　　96　　年　　3 　　月　　28　　日
                  刑事第二庭審判長法  官  李水源
                                  法  官  曾宗欽
                                  法　官  簡芳潔
以上正本證明與原本無異。
如不服本判決，應於判決送達後10日內向本院提出上訴狀 (須附
繕本)。「勿逕送上級法院」
                                  書記官  尹玉琪
中　　華　　民　　國　　96　　年　　4 　　月　　3 　　日
附錄論罪科刑法條：
山坡地保育利用條例第34條
違反第10條規定者，處6月以上5年以下有期徒刑，得併科新台幣
60萬元以下罰金。
前項情形致釀成災害者，加重其刑至二分之一；因而致人於死者
，處5年以上12年以下有期徒刑，得併科新台幣1百萬元以下罰金
；致重傷者，處3年以上10年以下有期徒刑，得併科新台幣80萬
元以下罰金。
因過失犯第1項之罪致釀成災害者，處1年以下有期徒刑，得併科
新台幣60萬元以下罰金。
第1項未遂犯罰之。
犯本條之罪者，其墾殖物、工作物、施工材料及所使用之機具沒
收之。
山坡地保育利用條例第10條
在公有或他人山坡地內，不得擅自墾殖、占用或從事前條第1款
至第9款之開發、經營或使用。
